臺灣高等法院刑事判決　　　　　　　　　　　　　九十三年度上訴字第一０四０號
　　上　訴　人
　　即　被　告　甲○○
　　選任辯護人　陳欣佑律師
右上訴人因殺人未遂案件，不服臺灣桃園地方法院九十二年度訴字第八二三號，中華
民國九十三年二月二十六日第一審判決（起訴案號：臺灣桃園地方法院檢察署九十二
年度偵字第六六０二號），提起上訴，本院判決如左：
    主  文
原判決撤銷。
甲○○傷害人之身體，處有期徒刑拾月，緩刑參年，緩刑期間付保護管束。
    事  實
一、甲○○於民國九十二年二月二十八日晚上十九時許，在桃園縣桃園市○○路四二
    六號「中國江山」社區前，因酒後（尚未達精神耗弱或心神喪失之程度）向在該
    處擺攤賣臭豆腐的丁○○借款新台幣（下同）二千元，丁○○對之稱「我整個下
    午也賺不到二千元，哪有二千元可以借你！」，甲○○聽後心生不滿，乃對丁○○怒稱「不借就說一聲，說那麼多做什麼！」，並拿起丁○○臭豆腐攤的椅子丟
    向丁○○之攤位，恰巧砸中丁○○的太太丙○○，雙方因而發生口角爭執，丁○○此時甚為生氣而追向甲○○，甲○○再拿起丁○○臭豆腐攤的椅子砸向丁○○
    身體。後丁○○在「中國江山」社區○○道上追上甲○○，便徒手以拳頭朝甲○○臉部口鼻部位毆打，致甲○○鼻部及左臉頰挫、擦傷與門牙鬆動而流血（此傷
    害部分未據甲○○提出告訴），甲○○憤恨難抑，亟欲報復，遂萌傷害之犯意，
    趕忙跑回其位於「中國江山」社區內（桃園市○○街十三巷四之一號）十二樓之
    樓，衝至丁○○臭豆腐攤前的馬路旁，先罵一句「幹！」，隨即以其右手所持之
    菜刀朝正欲過馬路前去對面商家借用洗手間之丁○○頭部過去（左手持水果刀）
    ，而砍中丁○○頭部之左前額，甲○○舉起該把菜刀欲再砍向丁○○頭部時，丁○○基於本能反應而迅速舉起其右手抵擋，該把菜刀乃砍中丁○○之右手前臂，
    此時恰為在附近超市購物出來之湯阿駱及一名真實姓名不詳、綽號「阿坤」（閩
    南語發音）之路人看見，湯阿駱及「阿坤」即出聲嚇止，並立即前去制止，而甲○○在聽到有人前來的聲音時，即停止其行為，湯阿駱並在甲○○將其左手之水
    果刀交至右手（右手仍持前開菜刀）時，順勢將甲○○手上之菜刀及水果刀取走
    ，再放置於丁○○攤位之桌面上。丁○○經其妻打電話找來救護車送醫，而受有
    頭部外傷併顏面撕裂傷（長四公分、寬零點三公分）及右手前臂撕裂傷（長六公
    分、寬零點五公分）、左耳鈍挫傷、及左肩部鈍挫傷等傷害。嗣警員據報至現場
    扣得前開水果刀和菜刀各一把，而悉上情。
二、案經丁○○訴由桃園縣警察局桃園分局報請臺灣桃園地方法院檢察署檢察官偵查
    起訴。
    理  由
一、訊據被告對右揭事實坦承不諱，核與證人湯阿駱、張玲君、乙○○、丙○○證述
    相符，告訴人丁○○除認被告係基於殺人犯意，及否認曾毆打被告外，亦指陳上
    開事實，此外，並有敏盛綜合醫院九十三年四月二十三日敏醫字第○九三一二七
    八號函覆本院被害人之病況、及水果刀和菜刀各一把扣案可證，足認被告自白與
    事實相符，再被告所辯遭告訴人毆打到口鼻部位一節，有被告所提出之桃新醫院
    診斷證明書附卷可稽（原審卷第三十八頁），且依原審向桃新醫院調取被告之就
    醫病歷資料（原審卷第五十三至五十六頁）所載：被告於九十二年三月一日就醫
    時確實陳述在前一天晚上被人毆打臉部，經醫師診斷結果：鼻部及左臉頰挫、擦
    傷與門牙鬆動等情，是被告此部份所辯，即非無據，事證明確，被告犯行洵堪認
    定。
二、按殺人與傷害致死之區別，即在下手加害時有無死亡之預見為斷。至受傷處所是
    否致命部位，及傷痕之多寡，輕重如何，足供認定有無殺意之參考，但不能為區
    別殺人與傷害致人死之絕對標準。加害人之下手情形如何，於審究犯意方面，仍
    不失為重要參考資料。最高法院十八年上字第一三○號、十九年上字第七一八號
    、二十年非字第一○四號、五一年台上字第一二九一號，分別著有判例。是應綜
    合有關犯罪動機、殺傷次數、所殺部位、傷勢程度等情勢，以判斷是否為殺人或
    傷害。本件告訴人及檢察官均以：被告攻擊之部位為頭部，而頭部為人之要害，
    且被告所持為利刃，因認被告係基於殺人之犯意等語，而被告則堅決否認有何殺
    人犯意，經查：本件肇因於借款二千元未果，而生爭執，而告訴人與被告，本即
    舊識，此為其二人所是認，衡諸現今生活水準，是否因二千元而萌殺人犯意？不
    能無疑，舊識間因借貸二千元小隙未果，即萌殺人犯意？亦不能遽信，是被告有
    無殺人動機，即乏確切證據證明之，再頭部固為人之要害，惟被告僅砍二刀，即
    自己停止，倘被告殺意已堅，衡諸殺人情狀，又豈止二刀？再觀諸告訴人受傷情
    形：頭部外傷併顏面撕裂傷（長四公分、寬零點三公分）及右手前臂撕裂傷（長
    六公分、寬零點五公分）、左耳鈍挫傷、及左肩部鈍挫傷，且就醫時生命跡象穩
    定（血壓一六一／一○二、脈搏一○二／分），無生命危險等，有敏盛綜合醫院
    上開函附卷可參，足見被告下手非重，否則以被告所持之菜刀，尚屬利刃，若基
    於殺人犯意，砍到頭部，當非僅撕裂傷長四公分、寬零點三公分而已，砍到手臂
    ，亦非僅撕裂傷長六公分、寬零點五公分，顯見被告並非以殺人之犯意而下重手
    ，綜合上情，足認被告辯稱：未具殺人犯意等語，尚可採信，檢察官所指尚有誤
    會。故核被告所為係犯刑法第二百七十七條第一項傷害罪。公訴人認係刑法第二
    百七十一條第一、二項殺人未遂罪，尚有未洽，惟起訴基本社會事實相同，應予
    變更起訴法條如上。至被告於證人湯阿駱及「阿坤」即出聲嚇止時，即停止其行
    為，惟傷害已成，與未遂規定不符，不能認係己意終止未遂。另被告雖因遭告訴
    人毆打而犯下本案，然其係在告訴人之侵害後，返回其住處拿菜刀砍傷告訴人，
    自不得認係正當防衛。又被告雖辯稱其當時係因為喝酒的關係，才會造成本案的
    錯誤乙節，然依告訴人及證人丙○○、湯阿駱於原審證述，被告當時雖有酒味，
    但並無意識不清或語無倫次之情形，顯見被告當時之意識尚屬清醒，並未達精神
    耗弱或心神喪失之程度。
三、原審對被告論罪科刑，固非無見，惟誤認被告係基於殺人犯意，尚有未洽，被告
    上訴意旨，就此為指摘，為有理由，應由本院撤銷原判決，並自為判決改判。爰
    審酌：被告酒後向告訴人借款二千元，遭告訴人數落及追打後，憤恨不平而持前
    揭菜刀砍殺告訴人，致告訴人因之受有前述之傷害，及被告犯罪坦承犯行、已與
    告訴人達成民事和解（分二十一期付款，有調解筆錄影本附卷可參）及付款情形
    等一切情狀，量處如主文第二項所示之刑。被告前受有期徒刑執行完畢，五年內
    （前因偽造文書，經原審另案判處罪行，並宣告緩刑二年，於八十九年間期滿，
    依法其刑之宣告失其效力，不計）未曾受有期徒刑以上刑之宣告，有本院被告全
    國前案紀錄表在卷可參，本院審酌被告犯後認錯，已與被害人達成民事和解，為
    使被告有能力依約還款，促使其按期繳納，認以暫不執行為適當，爰宣告緩刑三
    年，緩刑期間並付保護管束（按違反保護管束規則情節重大者，得撤銷緩刑宣告
    ）。至扣案之前揭菜刀及水果刀各一把，雖均為被告為本案殺人行為時所攜帶，
    其中菜刀並為供本案犯罪工具，然該二把刀均非被告個人所有，業據被告供明述
    在卷，爰不另為沒收之諭知，附此敘明。
四、至告訴人於原審指稱被告除砍殺伊外，還拿椅子砸伊頭部左側，造成伊左耳重聽
    ，且被告在砍伊第一刀，伊倒下去後，還用腳踢伊腹部及背部，造成伊腹部及背
    部內傷乙節，然為被告所否認，且證人湯阿駱於原審證稱：伊見被告砍告訴人，
    告訴人以右手抵擋時，告訴人係站姿，告訴人並未倒下等語，再依前開告訴人驗
    傷證明所示，亦未有此部份傷勢之記載，是告訴人此部份指訴，尚難遽採，且未
    據檢察官起訴，附此敘明。
據上論斷，應依刑事訴訟法第三百六十九條第一項前段、第三百六十四條、第二百九
十九條第一項前段、第三百條，刑法第二百七十七條第一項、第七十四條第二款、第
九十三條第一項，罰金罰鍰提高標準條例第一條前段，判決如主文。
本案經檢察官鄭龍照到庭執行職務。
中　　　華　　　民　　　國　　九十三　　年　　　七　　　月　　 十三 　　日
                              臺灣高等法院刑事第十庭
                                  審判長法  官　溫　耀　源
                                        法  官　吳　　  燦
                                        法  官　周　政　達
右正本證明與原本無異。
檢察官如不服本判決，應於收受送達後十日內向本院提出上訴書狀，其未敘述上訴之
理由者並得於提起上訴後十日內向本院補提理由書（均須按他造當事人之人數附繕本
）。
被告不得上訴。
                                        書記官  陳　菊　珍
中　　　華　　　民　　　國　　九十三　　年　　　七　　　月　　 十三 　　日
附錄：本案論罪科刑法條全文
中華民國刑法第二百七十七條
傷害人之身體或健康者，處三年以下有期徒刑、拘役或一千元以下罰金。
犯前項之罪因而致人於死者，處無期徒刑或七年以上有期徒刑；致重傷者，處三年以
上十年以下有期徒刑。
